【裁判字號】    97,台上,1354
【裁判日期】    970626
【裁判案由】    返還借款
【裁判全文】
最高法院民事判決            九十七年度台上字第一三五四號
上  訴  人  甲○○
            乙○○
共      同
訴訟代理人  李富湧律師
被 上訴 人  中國探針股份有限公司
法定代理人  丙○○
上列當事人間請求返還借款事件，上訴人對於中華民國九十七年
三月四日台灣高等法院第二審判決（九十六年度重上字第五一九
號），提起上訴，本院判決如下：
    主  文
原判決廢棄，發回台灣高等法院。
    理  由
本件上訴人主張：被上訴人為上櫃公司，為避免民國九十二年上
半年度財務報表應收帳款過多，增強投資人信心，向上訴人甲○
○、乙○○依序借用新台幣（下同）五百六十六萬元、一千二百
五十二萬元，上訴人依指示將相當上開金額之外幣匯入被上訴人
之境外公司LOMAN PROPERTIES LIMITED（下稱朗文公司）設於中
國國際商業銀行金融分行帳戶，由朗文公司將款項直接或間接轉
至中國探針香港公司或意頻公司，再匯回被上訴人，充當收回之
貨款，嗣被上訴人僅部分清償，尚欠甲○○二百五十七萬二千九
百九十二元、乙○○一千零七十九萬零二十五元等情，爰依消費
借貸關係、不當得利規定，求為命被上訴人返還上述款項加計法
定遲延利息之判決（上訴人於第一審原依消費借貸法律關係請求
被上訴人返還借款，於原審追加依不當得利規定請求）。
被上訴人則以：兩造間並無消費借貸關係存在，伊亦未受有利益
等語，資為抗辯。
原審維持第一審上訴人敗訴判決，駁回其上訴，並駁回上訴人追
加之訴，無非以：上訴人之父黃介崇原為被上訴人董事長，上訴
人自九十二年六月十三日起至同年月二十七日止，曾分別匯款折
計一千八百十八萬元至朗文公司帳戶之事實，為兩造所不爭執，
堪信為真實。上訴人匯款至朗文公司，無從因而認定兩造間有消
費借貸合意及上訴人交付款項與被上訴人。上訴人提出之債權協
議書，係黃介崇之律師胡鳳嬌處理黃介崇與訴外人連水勝、黃添
貴、賴進聰及新紀資產管理有限公司間債務問題，與兩造無關，
協議書附件之代理點償借款償還計劃書雖記載向上訴人、連水勝
、黃添貴、賴進聰及廖惠珠貸款計二千五百萬元，惟亦記載「虎
門借款金額二百三十一萬三千零七十五元、展朋借款金額六百八
十二萬五千零八十九元、崇威借款金額一千五百八十六萬一千八
百三十六元（合計二千五百萬元）」，且證人黃添貴（原為被上
訴人公司總經理）、簡金鴻（原為被上訴人公司管理部主管）均
未證明被上訴人曾向上訴人借款，均不能為有利上訴人之認定，
上訴人雖聲請訊問證人錢志榮，惟未具體陳明待證事項，無傳訊
必要，上訴人既未舉證證明兩造間有消費借貸合意及交付款項事
實，其依消費借貸關係及不當得利法則，請求被上訴人返還借款
或不當得利，即屬無據，不應准許等詞，為其判斷之基礎。
按判決書理由項下，應記載關於攻擊或防禦方法之意見，民事訴
訟法第二百二十六條第三項定有明文。法院為當事人敗訴之判決
，而關於攻擊或防禦方法之意見有未記載於判決理由項下者，即
為同法第四百六十九條第六款所謂判決不備理由。查上訴人主張
：於九十二年六月間任職被上訴人海外處處長錢志榮所製作之代
理點借款償還計劃書（見一審卷一三頁至一五頁）係其職務上所
製作之文書，該計劃書記載系爭借貸事實，有訊問錢志榮以明事
實必要，已具體記載待證事項，原審謂上訴人未具體陳明訊問錢
志榮之待證事項，與卷內資料不符，又上訴人聲請裁定命被上訴
人提出該公司自九十二年六月至九十三年二月間公司與股東往來
分類帳簿及銀行存款分類帳簿以資證明其等將款項匯至朗文公司
再輾轉將資金回流至被上訴人（見原審卷三六頁至三七頁），核
係上訴人重要攻擊方法，原審未傳訊錢志榮，亦未說明何以未命
被上訴人提出上開帳簿之理由，遽為不利上訴人之認定，非無判
決不備理由之違法。上訴論旨，指摘原判決不當，求予廢棄，非
無理由。
據上論結，本件上訴為有理由。依民事訴訟法第四百七十七條第
一項、第四百七十八條第二項，判決如主文。
中    華    民    國  九十七  年    六    月  二十六  日
                      最高法院民事第六庭
                          審判長法官  朱  建  男
                                法官  顏  南  全
                                法官  林  大  洋
                                法官  鄭  傑  夫
                                法官  蘇  清  恭
      本件正本證明與原本無異
                                      書  記  官
中    華    民    國  九十七  年    七    月   十一   日
                                                     M


司法院資訊處製作；財團法人民間司法改革基金會備份。
